臺灣高雄地方法院刑事判決　　　　　　　100年度易字第513號
公　訴　人　臺灣高雄地方法院檢察署檢察官
被　　　告　羅恒嬌
上列被告因妨害自由案件，經檢察官提起公訴（99年度偵字第
34318 號），本院判決如下：
    主  文
羅恒嬌犯侵入住宅罪，處拘役拾日，如易科罰金，以新台幣壹仟
元折算壹日。
    事  實
一、羅恒嬌前因坐落嘉義市○○段第830 號土地及其上第1473號
    建物即門牌號碼：嘉義市○○路213 號房屋（下稱系爭房地
    ）之產權糾紛，與吳春美及其前夫林鋼雄交惡。羅恒嬌於民
    國99年9 月29日上午11時許，前往吳春美及其家人位於高雄
    市三民區○○○街62號之住宅（下稱系爭住宅）外時，見系
    爭住宅之電動鐵捲門打開離地約100 多公分高，竟基於無故
    侵入他人住宅之犯意，未經吳春美或居住其內其他家人同意
    ，即自該鐵捲門下方進入系爭住宅內，適吳春美與林鋼雄之
    母林陳美珠正立於該住宅內門口談話，羅恒嬌旋與吳春美發
    生爭吵，吳春美遂要求羅恒嬌離開，但羅恒嬌仍置之不理而
    滯留屋內，嗣經吳春美報警而將羅恒嬌帶離系爭住宅。
二、案經吳春美訴由高雄市政府警察局三民第一分局移請臺灣高
    雄地方法院檢察署檢察官偵查起訴。
    理  由
一、證據能力之判斷：
  (一)按被告以外之人於審判外之言詞或書面陳述，除法律有規定
    者外，不得作為證據，刑事訴訟法第159 條第1 項定有明文
    。而證人吳春美、證人林陳美珠於警詢之陳述，為被告以外
    之人於審判外之言詞陳述，且不符例外得作為證據之規定，
    是被告辯稱證人吳春美、林陳美珠於警詢之陳述無證據能力
    ，尚無不合，本院自不得以上開陳述內容作為被告犯罪之證
    據。
  (二)又被告以外之人於偵查中向檢察官所為之陳述，除顯有不可
    信之情況者外，得為證據，刑事訴訟法第159 條之1 第2 項
    亦有明文。而檢察官於偵查中訊問被告以外之人時，可能係
    以被告或以證人身份進行訊問，倘檢察官於訊問前，已依不
    同身份所應適用之程序，分別告知刑事訴訟法第95條關於訊
    問被告應先告知之事項，或同法第180  條、第181  條、第
    186 條第2 項之證人拒絕證言權，使該受訊問之被告以外之
    人瞭解其係基於何種身分應訊，得以適當行使各該當權利，
    不致因身分混淆而剝奪其權利之行使，則檢察官此種訊問方
    式之偵查作為，即難謂為於法有違。而證人吳春美、林陳美
    珠於檢察官偵查中所為之陳述，係由檢察官以證人身分訊問
    ，訊問前已確認其等無上開得拒絕證言之情形，且已告知具
    結之義務及偽證之處罰，始進行訊問，有筆錄及證人結文附
    卷可稽（詳偵查卷第6 至7 頁、第9 至10頁），且被告並未
    提及檢察官在偵查時有不法取供之情形，另經本院於審理程
    序中就證人吳春美進行交互詰問程序，保障該部分對質詰問
    權之行使，證人林陳美珠部分雖因傳喚後未到庭，無法行交
    付詰問，但被告已捨棄對證人林陳美珠之詰問權（詳本院卷
    第43頁），此外，亦無顯不可信之情形，揆諸前揭規定意旨
    及說明，自應認證人吳春美、林陳美珠於檢察官偵查中以證
    人身分應訊之筆錄均有證據能力。
  (三)被告於本院行準備程序時，就除上開以外起訴意旨所引用各
    項證據（含傳聞證據、非傳聞證據及符合法定傳聞法則例外
    之證據），均表示對於證據能力沒有意見（詳100 年度審易
    字第219 號卷【下稱審查卷】第40頁），且於本院言詞辯論
    終結前，對於卷附具有傳聞證據性質之證據，均已知其情，
    而未聲明異議，本院認該等傳聞證據作成時之狀況，並無任
    何違法取證之不適當情形，以之作為證據使用均屬適當，自
    得採為認定事實之證據。
二、事實之認定：
    訊據被告羅恒嬌雖自承於上開時間，見系爭住宅電動鐵捲門
    未關，因而進入系爭住宅，與告訴人吳春美發生爭吵，但矢
    口否認有侵入住宅之犯行，辯稱告訴人與林鋼雄侵占伊所有
    之系爭房地，伊為受害者，告訴人等一直不願與伊協議解決
    上開糾紛，伊始前往系爭住宅要錢或要求返還系爭房地，伊
    非無故侵入住宅云云。經查：
  (一)被告所承部分核與證人即告訴人吳春美、證人林陳美珠所證
    大致相符（詳偵查卷第6 至8 頁、本院卷第36至42頁），堪
    信為真實，則被告確於99年9 月29日上午11時許，前往告訴
    人之系爭住宅外，因見該住宅之電動鐵捲門未關，因而自該
    鐵捲門下方進入系爭住宅內，而與告訴人發生爭吵之事實，
    應可認定。
  (二)按刑法第306 條第1 項之不法侵入住宅罪，所謂「無故」，
    係指無正當理由，稱「侵入」，係指未得有支配或管理權人
    之允許，擅自入內者而言；刑法第306 條，係緣於保障家內
    和平主義，為貫徹人民居住自由，而對無故侵入者明定其處
    罰，所保護之法益乃個人居住場所有不受其他無權者侵入或
    滯留其內干擾破壞權利，而該條所保障之住屋權，乃源於對
    住屋或其他場所之使用權，並不以個人係該房屋或場所之所
    有權人為限，即對該房屋因支配管理監督而對該場所具有使
    用權者，亦得憑其所享有住屋權，對無故侵入者提出訴追；
    ，此有臺灣高等法院85年度上更(一)字第1190號、91年度上易
    字第1246號裁判意旨可資參照。而本件經查：
  1.依證人即告訴人吳春美證稱略以：系爭住宅係朋友林承翰所
    買，提供伊居住，為伊與兒子之住家，大概自99年年初開始
    居住於該處等語（詳本院卷第37頁、第40頁、第42頁），核
    與被告供承案發時系爭住宅為被告與其家人住處（詳本院卷
    第46頁）之情大致相符，且依被告另供稱，其因系爭房地之
    產權糾紛，已在系爭住宅尋找被告約8 個月之情（詳本院卷
    第46頁），對告訴人就系爭住宅為如何使用自有一定之瞭解
    ，上開所供自堪信為真實，則系爭住宅於案發時為告訴人吳
    春美與其家人住處之事實，應可認定，系爭住宅既係告訴人
    吳春美與其家人之住處，其等對該房屋自有使用及支配管理
    監督之權，不因就該房屋無所有權而有差別，是本件被告未
    經告訴人或同住家人允許而進入系爭住宅之所為，應屬刑法
    第306 條第1 項所規定之「侵入」行為。至被告雖辯稱系爭
    住宅除供告訴人及其家人作住家用外，尚兼營鼎陽能源科技
    有限公司，平日並雇用1 名小姐在內辦公云云，經核上開兼
    營公司之所辯，與高雄市政府警察局三民第一分局函所示，
    系爭住宅自鐵捲門縫隙向內查看，確有張貼「鼎陽能源科技
    有限公司」招牌字樣等語大致相符，有該函及所附相片附卷
    可稽（詳本院卷第22至26頁，告訴人雖證稱係以之前經營「
    鼎陽能源科技有限公司」之海報，將鐵捲門縫隙貼起來，以
    防他人自該縫隙偷窺住處內情形，但與上開函載員警實地勘
    查所見情形不符，該所證自難採信），雖堪信為真實，但系
    爭住宅既作為告訴人與其家人之住處使用，且被告亦自承該
    住宅之鐵捲門通常均係關閉（詳本院卷第46頁），顯見告訴
    人及其家人並未因兼營公司而願將系爭住宅提供他人自由進
    出，則即使系爭住宅兼營公司且另僱有小姐在內辦公，亦難
    認被告在未經告訴人或同住家人同意下，可任意侵入告訴人
    之系爭住宅。另被告辯稱除告訴人及其兒子外，案發時告訴
    人之前夫林鋼雄亦居住在系爭住宅，所辯與告訴人上開僅與
    兒子同住在系爭住宅之所證雖有出入，但被告既自承未經同
    意即進入系爭住宅，即本件進入系爭住宅並未事先得林鋼雄
    同意，則林鋼雄於案發時是否與告訴人及其子同住於系爭住
    宅，即與被告是否無故侵入住宅無涉，本院自無予以認定之
    必要，併予敘明。
  2.又民法上自助行為固得阻卻其違法性，惟因該自助行為係針
    對為保全受不法侵害之權利，不待該管公務員之救濟，而以
    己力為權利保全之行為，其規範目的在補公權力無法及時介
    入之不足，故其要件極為嚴格，須具備：(1)有自助意思，(2)
    須為保全自己之權利，(3)須其情事急迫而有實施自救行為之
    必要，(4)須限對於債務人之自由予以拘束或財產施以押收或
    毀損，(5)不逾越保護權利所必要之程度，始可阻卻違法，此
    有臺灣高等法院花蓮分院90年度上訴字第212 號判決意旨可
    資參照。被告辯稱告訴人及林鋼雄侵吞伊所有系爭房地，告
    訴人一直不願與伊協議解決上開糾紛，伊始前往並進入系爭
    住宅要錢或要求返還系爭房地，而告訴人證稱略以：系爭房
    地拍賣前為被告所有，伊與林鋼雄購得他人對被告之債權後
    ，聲請拍賣原屬被告所有之系爭房地，拍賣所得尚不足債權
    金額，故被告仍對伊積欠金錢債務等語（詳本院卷第41至42
    頁），該2 人對其等間就系爭房地之糾紛類型所述雖非一致
    ，但彼此間確有與系爭房地相關之債權債務糾紛，則所辯與
    所證大致相符，且檢察官曾因被告提出告訴，對告訴人及林
    鋼雄提起詐欺取財之公訴，認告訴人及林鋼雄曾以合資買回
    他人對被告所經營公司債權，使被告得保有系爭房地之詐術
    ，令被告受騙而陸續交付合計新台幣（下同）400 萬元之臺
    灣銀行佳北分行所簽發支票，其後雖經法院為告訴人與林鋼
    雄此部分無罪之判決，但同認被告確曾交付上開400 萬元，
    此有臺灣嘉義地方法院97年度易字第694 號刑事判決附卷可
    稽（詳審查卷第24至29頁），足見被告與告訴人、林鋼雄間
    ，確因系爭房地而存有債權債務糾紛，且依被告所供、告訴
    人所證及臺灣嘉義地方法院97年度嘉簡字第1118號刑事簡易
    判決所示，被告尚且在告訴人請求交付系爭房地之過程中，
    對告訴人為傷害身體之犯行（詳本院卷第31至32頁、第41頁
    、第44頁），益見彼此間因系爭房地之糾紛，前已有肢體上
    之激烈衝突，則被告辯稱因告訴人不願與伊協議解決系爭房
    地之糾紛，進入系爭住宅要求還錢或返還系爭房地，堪認與
    事實相符。然被告就其與告訴人、林鋼雄間之上開債權債務
    糾紛，業經向法院提起民事訴訟請求賠償，此為其所自承（
    詳本院卷第44頁），堪認已依法定程序尋求保障本身之權益
    ，而被告自承本件進入系爭住宅，僅係想口頭上與告訴人談
    談（詳本院卷第47頁），並非因情事急迫，無法依正常法律
    程序救濟，而須對告訴人之自由予以拘束，或對其財產予以
    押收，揆諸上開裁判意旨，與自助行為之要件顯有不符，自
    難認可阻卻違法，反之，被告不顧告訴人之住居權，在未經
    許可之情形下，擅自進入告訴人之住處，依社會通念，自難
    認有侵入之正當理由。
  (三)綜上所述，本件事證明確，被告確有事實欄所載之犯行，應
    堪認定。
三、論罪科刑：
    核被告所為，係犯刑法第306 條第1 項之侵入住宅罪。爰審
    酌被告未循合法途徑解決與告訴人間之債權債務糾紛，無故
    侵入告訴人系爭住宅，對告訴人之居住安全及隱私造成危害
    ，且否認犯罪，不知反省所作所為對他人及社會所造成之危
    害，原應科以較重之刑罰，惟念其與告訴人確有如上所述就
    系爭房地之債權債務糾紛，並非惡意侵入告訴人住居處所，
    且除如上所述於被請求交付系爭房地之過程中，曾對告訴人
    為傷害身體之犯行外，前無其他犯罪紀錄，有臺灣高等法院
    被告前案紀錄表1 份附卷可稽（詳本院卷第52頁），素行尚
    可，及告訴人於被告侵入後即報警處理，所受危害較為有限
    等一切情狀，量處如主文所示之刑，並諭知易科罰金之折算
    標準，以資警懲。
據上論斷，應依刑事訴訟法第299 條第1 項前段，刑法第306 條
第1 項、第41條第1 項前段，刑法施行法第1 條之1 ，判決如主
文。
本案經檢察官魏豪勇到庭執行職務。
中    華    民    國   100    年    5     月    23    日
                  刑事第六庭    法  官  鄭峻明
以上正本證明與原本無異。
如不服本判決應於收受判決後10日內向本院提出上訴書狀，並應
敘述具體理由。其未敘述上訴理由者，應於上訴期間屆滿後20日
內向本院補提理由書（均須按他造當事人之人數附繕本）「切勿
逕送上級法院」。
中    華    民    國  100     年    5     月    23    日
                                書記官  吳韻芳
附錄所犯法條：
刑法第306條
無故侵入他人住宅、建築物或附連圍繞之土地或船艦者，處1 年
以下有期徒刑、拘役或3 百元以下罰金。
無故隱匿其內，或受退去之要求而仍留滯者，亦同。